【裁判字號】    98,上易,2192
【裁判日期】    990225
【裁判案由】    侵占
【裁判全文】
臺灣高等法院刑事判決                98年度上易字第2192號
上  訴  人  臺灣板橋地方法院檢察署檢察官
上  訴  人
即  被  告  戊○○
選任辯護人  黃淑琳律師
上  訴  人
即  被  告  乙○○
被      告  丁○○
被      告  甲○
上列上訴人因被告等侵占案件，不服臺灣板橋地方法院98年度易
字第525號，中華民國98年6月30日第一審判決（起訴案號：臺灣
板橋地方法院檢察署97年度偵字第16873號），提起上訴，本院
判決如下：
    主  文
上訴駁回。
    事  實
一、戊○○係瑞曜環保有限公司（下稱瑞曜公司）之實際負責人
    。於民國96年5月16日，瑞曜公司與中法興物流股份有限公
    司（下稱中法興物流公司）簽訂一般事業廢棄物處理合約書
    ，受託處理中法興物流公司所交付包括酒類等之D-24類其他
    一般廢棄物。復於96年8月20日，中法興物流公司將荷蘭商
    海尼根股份有限公司臺灣分公司（下稱海尼根公司）委託處
    理之過期及有瑕疵之海尼根啤酒約2854箱（含鋁桶裝、玻璃
    瓶裝、鋁罐裝等3類，其中鋁罐共55080罐），載運至瑞曜公
    司設於基隆市安樂區○○○路28號之銷毀場，交由瑞曜公司
    進行銷毀，戊○○並委託乙○○共同處理該批啤酒銷毀及其
    後資源回收事宜，均為受託從事處理一般事業廢棄物業務之
    人。戊○○、乙○○均明知該批啤酒依約應予銷毀，亦即鋁
    桶裝類需抽離酒液、玻璃瓶裝類需搗碎、鋁罐裝類需擠壓，
    已抽離完酒液之鋁桶則由中法興物流公司回收，搗碎之玻璃
    瓶、已遭擠壓變形之鋁罐則可由戊○○、乙○○進行資源回
    收事宜、而抽離與搗碎、擠壓流出之所有酒液則需抽取至污
    水處理廠加以處理，而在未依上述銷毀程序處理完畢前，該
    批啤酒之所有權仍均歸屬於中法興物流公司。詎戊○○、乙○○竟基於共同意圖為自己不法所有之犯意聯絡，由乙○○
    僱用無業務侵占犯意聯絡之丁○○、甲○（2人無罪部分，
    容後詳述）與其餘約4、5名不知情之成年工人於當日進行銷
    毀作業後，戊○○、乙○○2人知悉該批啤酒中尚有部分鋁
    罐裝類（經查扣清點後為14835罐）並未依上述銷毀程序處
    理完畢，竟仍變易持有為所有之意思，將之予以侵占入己。
    嗣於96年8月26日晚間某時許，再由乙○○僱用無業務侵占
    犯意聯絡之丁○○、甲○2人，其3人分別駕駛車輛將上開未
    依上述銷毀程序處理完畢之部分鋁罐裝類（14835罐）載運
    至臺北縣板橋市○○街某停車場之際，為行政院海岸巡防署
    臺北機動查緝隊人員察覺有異而上前查獲。
二、案經中法興物流公司代表人丙○訴由臺灣板橋地方法院檢察
    署檢察官偵查起訴。
    理  由
壹、有罪部分：
甲、程序方面：
    按被告以外之人（包括證人、鑑定人、告訴人、被害人等）
    於審判外之陳述雖不符刑事訴訟法第159條之1至之4等四條
    之規定，然經當事人於審判程序同意作為證據，法院審酌該
    言詞陳述或書面陳述作成時之情況，認為適當者，亦得為證
    據；當事人、代理人或辯護人於法院調查證據時，知有刑事
    訴訟法第159條第1項不得為證據之情形，而未於言詞辯論終
    結前聲明異議者，視為有前項之同意，同法第159條之5定有
    明文。立法意旨在於傳聞證據未經當事人之反對詰問予以核
    實，原則上先予排除。惟若當事人已放棄反對詰問權，於審
    判程序中表明同意該等傳聞證據可作為證據；或於言詞辯論
    終結前未聲明異議，基於尊重當事人對傳聞證據之處分權，
    及證據資料愈豐富，愈有助於真實發見之理念，且強化言詞
    辯論主義，使訴訟程序得以順暢進行，上開傳聞證據亦均具
    有證據能力。查本件下列所引用之被告以外之人於審判外之
    供述或非供述證據，因檢察官、被告及其辯護人已於本院準
    備程序及審判程序時均表示沒意見或不爭執（本院卷第75
    頁、第99頁至第106頁），且迄至言詞辯論終結前均未聲明
    異議，而本院審酌上開供述或非供述等證據資料製作時之情
    況，無不當取供及證明力明顯過低之瑕疵，認以之作為證據
    應屬適當，揆諸前開規定，本院亦認為均應有證據能力。
乙、實體方面：
一、上揭事實，業據上訴人即被告戊○○、乙○○於本院審理中
    坦承不諱（見本院卷74頁反面、第75頁正面、第107頁），
    業據證人即告訴人中法興物流公司員工周世明、海尼根公司
    員工林沛彤、臺北縣政府財政局菸酒課課員林信榥於原審到
    庭證述明確（參見原審卷第105頁至113頁、第143頁、第141
    頁、、第142頁、第144頁正面），核與證人即共同被告乙○○、戊○○、丁○○、甲○於偵查中及本院審理中證述相符
    （見臺灣板橋地方法院檢察署97年度他字第7011號偵查卷第
    23頁至第28頁、第131頁至第133頁、第129頁至第131頁，本
    院卷第99頁），並有瑞曜公司與中法興物流公司簽立之一般
    事業廢棄物處理合約書、中法興物流公司96年8月20日銷毀
    程序說明書各1份在卷可稽。而本件告訴人中法興物流公司
    委託瑞曜公司處理過期及有瑕疵之海尼根啤酒約2854箱，含
    鋁桶裝、玻璃瓶裝、鋁罐裝等三類，其中鋁罐數量共55080
    罐，而本件遭查獲後經查扣清點之鋁罐數量則為14835罐，
    與原本鋁罐比例約為百分之26.9，現均存放在臺北縣政府菸
    酒查緝倉庫內，其中只有少部分缺陷、污損，大部分還是很
    完整亦即整個鋁罐都沒有凹陷、沒有髒，只有5分之1沒有裝
    箱，其餘都以黃色紙箱包裝，而打開黃色紙箱時幾乎都以塑
    膠膜包覆，截至目前均不會滲漏一情，亦據證人即臺北縣政
    府財政局菸酒課課員林信榥於原審審理中到庭證述明確（見
    原審卷第141頁至第1421頁），並有臺北縣政府財政局函覆
    本院所附之經查扣清點之14835鋁罐啤酒現況照片22張及告
    訴人中法興物流公司提出之銷毀資料1紙在卷可憑，是被告
    戊○○、乙○○2人上揭自白確與事實相符。從而本件事證
    明確，被告戊○○、乙○○2人上揭業務侵占犯行，均堪認
    定，應予分別依法論科。
二、核被告戊○○、乙○○所為，均係犯刑法第336條第2項之業
    務侵占罪。被告戊○○、乙○○2人就上開犯行，具有犯意
    聯絡及行為分擔，均為共同正犯。又審酌被告戊○○、乙○○2人固因貪圖小利，致罹刑章，惟於本院審理中均已坦承
    犯行，且事後在原審已與告訴人中法興物流公司達成和解，
    賠償新臺幣601710元之損失，告訴人中法興物流公司亦不再
    對被告戊○○、乙○○2人追究刑事責任乙節，有刑事和解
    陳報狀及和解書各1份在卷可參，堪認被告戊○○、乙○○2
    人犯後均具悔意，惡性非重，情輕法重，衡情堪可憫恕，如
    就刑法第336條第2項之業務侵占罪處以法定最輕刑有期徒刑
    6月，尚屬過重，爰均依刑法第59條之規定，各酌予減輕其
    刑。
三、原審認被告戊○○、乙○○2人此部分罪證明確，因而依刑
    法第28條、第336條第2項、第59條、第41條第1項前段，刑
    法施行法第1條之1第1項、第2項前段規定，並審酌被告戊○○、乙○○2人為告訴人中法興物流公司處理啤酒銷毀，不
    思循正確銷毀程序確實全數銷毀，乃為圖己利，利用業務之
    便，侵占未依銷毀程序處理完畢之14835罐之罐裝啤酒，行
    為實不可取，惟犯後於本院審理中坦承犯行，態度尚稱良好
    ，且念及侵占後旋遭查獲，尚未造成實際損害，且又已與告
    訴人中法興物流公司達成民事和解，賠償損失，堪認尚有悔
    意等一切情狀，分別量處有期徒刑4月，並均諭知易科罰金
    之折算標準，經核原判決認事用法，核無違誤，量刑亦稱妥
    適。被告戊○○、乙○○2人上訴意旨請求從輕量刑，核無
    理由，自應予以駁回。另檢察官上訴意旨以：被告戊○○、
    乙○○2人自始至終均未坦承犯罪，何來悔意之有，且2人賠
    償予告訴人本是填補告訴人及海尼根公司，於過期或劣質之
    商品流落市場，所造成之商譽損失，本是其所當為，其情有
    何值得憫恕之處，原審適用刑法第59條規定酌減其刑，似有
    濫用之虞云云。惟查，本件被告犯後於本院審理中已坦認犯
    行，態度尚稱良好，且事後在原審已與告訴人中法興物流公
    司達成和解，賠償新臺幣601710元之損失，告訴人中法興物
    流公司亦具狀表示不再對被告戊○○、乙○○2人追究刑事
    責任，堪認被告戊○○、乙○○2人犯後均具悔意，惡性非
    重，情輕法重，衡情堪可憫恕，如就刑法第336條第2項之業
    務侵占罪處以法定最輕刑有期徒刑6月，依被告戊○○、乙○○2人上開犯罪情節以見，實具有科以最低度刑，仍嫌過
    重之情形，核符刑法第59條之規定，宜依該條規定酌減其刑
    。檢察官上訴意旨，尚非可取，自不足採。原審認事用法及
    量刑既無違誤，檢察官上訴意旨又不足取，自應駁回之。
貳、無罪部分：
一、公訴意旨另以︰被告丁○○、甲○2人與同案被告戊○○、
    乙○○2人均明知應將該批啤酒予以銷毀，竟仍基於意圖為
    自己不法所有之犯意聯絡，於進行銷毀作業時，故意保留部
    分啤酒未予銷毀，並將未銷毀之啤酒共14835罐侵占入己，
    重新整理、裝箱後由被告乙○○、丁○○及甲○於96年8月
    26日晚間某時許，分別駕駛車輛將上開啤酒運送至臺北縣板
    橋市○○街某停車場停放。因認被告丁○○、甲○亦共同涉
    犯刑法第336條第2項之業務侵占罪嫌云云。
二、按犯罪事實應依證據認定之，無證據不得認定犯罪事實；又
    不能證明被告犯罪者，應諭知無罪之判決，刑事訴訟法第
    154條第2項及第301條第1項分別定有明文。又按刑事訴訟法
    上所謂認定犯罪事實之證據，係指足以認定被告確有犯罪行
    為之積極證據而言，如未能發現相當證據或證據不足以證明
    ，自不能以推測或擬制之方法，以為裁判基礎（最高法院29
    年上字第3105號及40年台上字第86號判例意旨可資參照）。
    次按行為非出於故意或過失者不罰。過失行為之處罰，以有
    特別規定者為限，刑法第12條亦定有明文。而犯罪之成立，
    除應具備各罪之要件外，尤須具有故意或過失之一般要件（
    最高法院27年非字第15號判例可資參照）。復按刑事訴訟上
    證明之資料，無論其為直接或間接證據，均須達於通常一般
    之人均不致有所懷疑，而得確信其為真實之程度，始得據為
    有罪之認定，若其關於被告是否犯罪之證明未能達此程度，
    而有合理懷疑之存在，致使無從形成有罪之確信，根據「罪
    證有疑，利於被告」之證據法則，即不得遽為不利被告之認
    定（最高法院76年台上字第4986號判例意旨可資參照）。再
    依刑事訴訟法第154條所規定之無罪推定原則及證據裁判原
    則，並非僅為被告個人之訴訟利益而設，尤其重在發現真實
    以求國家刑罰權之正確行使。若無足可證明被告從事犯罪構
    成要件之積極證據，無論假定某一被告為犯人而命其自證無
    罪，藉以過濾及鎖定特定犯罪人，或推測被告涉及之某項罪
    名，而依其自辯過程蒐求該被告生活經歷資料，藉以判斷其
    究竟有無構成特定犯罪，俱非法之所許。
三、訊據被告丁○○、甲○2人堅決否認有何共同涉犯業務侵占
    之犯行，被告丁○○辯稱：8月20日剛好要銷毀海尼根啤酒
    ，戊○○他家中辦喪事，所以打電話跟我說這批海尼根啤酒
    有乙○○幫忙處理，希望我過去開怪手，乙○○不會開。我
    不是戊○○的公司人員。本件除了我去開怪手，還有一些我
    不認識的臨時工。怪手是現場就有的，我開怪手把鋁罐壓扁
    ，那些鋁罐都已經在銷毀槽裡面，我再開怪手搗毀那些鋁罐
    ，後來時間也晚了，乙○○就說他們說這樣OK了，我就下班
    了，當天乙○○有給我3000元。後來直到警察抓到那天，應
    該是星期日，乙○○叫我過去把資源回收物載去賣掉，先用
    我的車子載，但星期日資源回收場沒開，無法賣，所以後來
    就載一箱一箱的啤酒去板橋金門街那邊，乙○○跟我說把這
    些東西載去那邊放著，也沒有跟我說要做什麼，當天乙○○
    也是給我3000元。我不喝酒，我也沒有侵占這些啤酒的意思
    ，送給我我都不要等語；被告甲○則以：我是做工而已。8
    月20日乙○○找我去打那些玻璃瓶，工資一天800元。那天
    太多東西我們就先打碎而已，後來做好跟他們一起下班。8
    月36日星期日我又有過去，也是乙○○早上打電話給我，要
    我幫忙撿瓶子、紙箱，下班的時候乙○○說有東西要我幫忙
    載，會多給我200元，就載到板橋金門街，去把東西放在停
    車場內，結果還沒有放，車子開進去就被警察抓了。我沒有
    要把啤酒拿去喝或拿去賣的意思等語置辯。
四、本件公訴人認被告丁○○、甲○2人共同涉犯業務侵占之犯
    行，無非係以以下證據為其論據：
┌──┬────────────┬───────────┐
│編號│證據名稱                │待  證  事  實        │
├──┼────────────┼───────────┤
│一  │被告戊○○於偵查中之供述│1.被告戊○○係瑞曜公司│
│    │。                      │  之負責人，受中法興物│
│    │                        │  流公司委託，代為處理│
│    │                        │  酒類之銷毀事宜。    │
│    │                        │2.被告乙○○、丁○○受│
│    │                        │  被告戊○○委託處理資│
│    │                        │  源回收等事；甲○則係│
│    │                        │  乙○○僱用之臨時工。│
│    │                        │3.中法興物流公司於96年│
│    │                        │  8 月20日運送啤酒2854│
│    │                        │  箱至瑞曜公司進行銷毀│
│    │                        │  。                  │
│    │                        │4.被告戊○○平時均在瑞│
│    │                        │  曜公司之上開銷毀廠內│
│    │                        │  。                  │
├──┼────────────┼───────────┤
│二  │被告乙○○於偵查中之供述│1.被告戊○○、乙○○、│
│    │。                      │  丁○○及甲○等人於96│
│    │                        │  年8月20日中法興物流 │
│    │                        │  公司運送啤酒至瑞曜公│
│    │                        │  司時均在場，亦知悉該│
│    │                        │  批啤酒係中法興物流公│
│    │                        │  司委託瑞曜公司銷毀。│
│    │                        │2.該批啤酒未全數銷毀，│
│    │                        │  並重新整理、裝箱。  │
│    │                        │3.被告乙○○、丁○○及│
│    │                        │  甲○於96年8月26日晚 │
│    │                        │  間某時許，將未銷毀的│
│    │                        │  啤酒自瑞曜公司之銷毀│
│    │                        │  廠運送至臺北縣板橋市│
│    │                        │  金門街某停車場存放。│
├──┼────────────┼───────────┤
│三  │被告丁○○於偵查中之供述│同上。                │
│    │。                      │                      │
├──┼────────────┼───────────┤
│四  │被告甲○於偵查中之供述。│同上。                │
├──┼────────────┼───────────┤
│五  │告訴人於偵查中之指訴。  │全部犯罪事實。        │
│    │                        │                      │
├──┼────────────┼───────────┤
│六  │瑞曜公司與中法興物流公司│瑞曜公司受中法興物流公│
│    │簽立之一般事業廢棄物處理│司委託進行酒類等廢棄物│
│    │合約書1份。             │之處理。              │
├──┼────────────┼───────────┤
│七  │中法興物流公司96年 8月20│該批啤酒交付瑞曜公司銷│
│    │日銷毀程序說明書。      │毀之過程。            │
└──┴────────────┴───────────┘
五、經查，被告丁○○、甲○2人於96年8月20日當日雖有受被
    告戊○○、乙○○之僱請而至瑞曜公司設於基隆市安樂區○○○路28號之銷毀場，分別以開怪手擠壓罐裝啤酒及搗碎玻
    璃瓶啤酒之方式協助被告戊○○、乙○○處理該批啤酒銷毀
    及其後資源回收事宜，以及被告丁○○、甲○2人於96年8月
    26日受被告乙○○之僱請至上址銷毀場載運未依上述銷毀程
    序處理完畢之部分鋁罐啤酒，惟2人之薪資均係按日計酬，
    於96年8月20日、26日，被告丁○○係自被告乙○○處領得
    酬勞3000元、3000元，被告甲○係自被告乙○○處領得酬勞
    800元、1000元乙節，已據被告丁○○、甲○2人分別於偵查
    中及原審供述明確，核與被告戊○○、乙○○2人於偵查中
    及原審供述相符，是此部分事實，應堪認定。準此以觀，被
    告丁○○、甲○2人既僅係受被告戊○○、乙○○之僱請及
    指示而為前開行為，並僅自被告乙○○處按日領取報酬而已
    ，實難認被告丁○○、甲○2人有何與被告戊○○、乙○○
    共同業務侵占上開未依上述程序處理完畢之部分鋁罐裝類（
    14835罐）之意圖及犯意，且公訴意旨於證據清單所列舉之
    各項證據均無從證明至被告丁○○、甲○2人有何對該14835
    罐罐裝啤酒予以占為己有而挪作他用之業務侵占之意圖及犯
    意，是在主觀上，均難認被告丁○○、甲○2人有何該當業
    務侵占罪之構成要件故意及意圖。
六、綜上所述，堪認本件公訴意旨認定被告丁○○、甲○2人共
    同涉犯業務侵占犯行所憑之證據，均未達通常一般人均不致
    有所懷疑，而得以確信其為真實之程度。此外，復查無其他
    積極證據足認被告丁○○、甲○2人有何公訴意旨所指共同
    涉犯業務侵占罪嫌，揆諸首揭法條及判例意旨說明，自不能
    證明被告丁○○、甲○2人犯罪，依法自應均為無罪之諭知
七、原審經審理結果，認無其他積極證據足資證明被告有公訴人
    所指被告丁○○、甲○2人之上開犯行，而分別為無罪之諭
    知，尚無不合，檢察官上訴意旨以被告丁○○、甲○2人均
    非第1次參與被告戊○○、乙○○受告訴人委託銷毀過期及
    有瑕疵之海尼根啤酒，當知其銷毀程序，在未依銷毀程序處
    理完畢前，不得將過期及有瑕疵之海尼根啤酒攜離銷毀現場
    ，被告丁○○、甲○2人竟與被告乙○○分別駕車將之載運
    至台北縣板橋市○○街某處車場停放以備再利用，渠等除因
    而獲有工資外，另分別收取3000元及200元不等利益，故原
    審認被告丁○○、甲○2人無該當業務侵占罪之構成要件故
    意及意圖，恐有誤會云云為由，指摘原判決不當。惟查，本
    件被告丁○○、甲○2人係於上揭時、地，受被告戊○○、
    乙○○之僱請協助被告戊○○、乙○○處理該批啤酒銷毀及
    其後資源回收事宜，並受被告乙○○之僱請至上址銷毀場載
    運未依上述銷毀程序處理完畢之部分鋁罐啤酒，惟2人之薪
    資均係按日計酬，已如前述，是渠等係受僱於被告戊○○、
    乙○○，而處理上揭事宜，如上所述，本件既無證據足資證
    明渠等主觀必知悉所處理或載運之海尼根啤酒係被告戊○○
    、乙○○2人所侵占之物，自難認被告丁○○、甲○2人主觀
    上具有業務侵占之不法所有意圖，是縱認渠等確有如檢察官
    上訴意旨所稱除獲有工資外，另收取3000元及200元不等金
    額，亦難遽此即認定被告涉有本件業務侵占之事實，此業據
    原審判決於判決理由內均詳予論述，且並無違背經驗法則及
    論理法則。又按證據之取捨及證據證明力如何，均屬事實審
    法院得自由裁量、判斷之職權，苟其此項裁量、判斷，並不
    悖乎通常一般之人日常生活經驗之定則或論理法則，且於判
    決內論敘其何以作此判斷之心證理由者，即不得任意指摘其
    為違法。檢察官上訴仍執陳詞，對於原審依職權所為之證據
    取捨以及心證裁量，重為爭執，仍無從使本院形成被告有罪
    之心證，且並未提出其他積極證據以供調查，其上訴為無理
    由，應予駁回。
據上論斷，應依刑事訴訟法第368條，判決如主文。
本案經檢察官侯寬仁到庭執行職務。
中    華    民    國    99    年    2    月    25     日
                刑事第十五庭  審判長法  官  吳昭瑩
                                    法  官  賴邦元
                                    法  官  吳炳桂
以上正本證明與原本無異。
不得上訴。
                                    書記官  洪雅蔓
中    華    民    國    99    年    2     月    26    日
附錄本案論罪科刑法條全文：
刑法第336條第2項：
對於業務上所持有之物，犯前條第1項之罪者，處6月以上5年以
下有期徒刑，得併科3000元以下罰金。

司法院資訊處製作；財團法人民間司法改革基金會備份。
